臺灣臺中地方法院交通事件裁定　　　　96年度交聲字第202號
原處分機關　交通部公路總局臺中區監理所
聲明異議人　甲○○
即受處分人
上列受處分人因違反道路交通管理處罰條例案件，對於交通部公
路總局臺中市監理站於民國九十六年二月十五日所為之處分（原
處分案號：中監違字第裁六一－ＧＤ0000000號裁決書）
聲明異議，本院裁定如下：
    主    文
原處分關於裁處罰鍰部分撤銷。
前項撤銷部分，不罰。
其餘異議駁回。
    理  由
一、原處分機關略以：聲明異議人即受處分人甲○○（下稱受處
    分人）於民國（下同）九十五年十一月四日二十三時四十二
    分許分駕駛車牌號碼ＣＷ七─五五五號重型機車在臺中市○
    ○路與河南路口處，經臺中市警察局保安警察隊查獲有「酒
    後駕車經酒精測試測定值○點六二ＭＧ／Ｌ」之違反道路交
    通管理處罰條例第三十五條第一項第一款之違規，遂以中市
    警交字第ＧＤ0000000號舉發違反道路交通管理事件
    通知單當場攔檢舉發，本所遂以中監違字第裁六一－ＧＤ0
    000000號裁決書裁處罰鍰新臺幣（下同）四萬五千元
    整，並吊扣駕駛執照十二個月，受處分人不服本所裁決，於
    九十六年二月十五日具狀聲明異議，惟本站依法務部九十五
    年五月二十五日法律字第○九五○七○○三九三號函裁處，
    應無不合等語。
二、聲明異議意旨略以：受處分人上開於九十五年十一月四日之
    酒醉駕駛事件，業經：(一)交通部公路總局臺中監理站處罰款
    四萬五千元並繳納完畢；(二)臺灣臺中地方法院檢察署以九十
    五年度速偵字第四一九八號緩起訴處分，已向國庫支付二萬
    元，爰依行政罰法第二十六條「一案不兩罰」規定提出異議
    等語。
三、按汽車駕駛人飲用酒類或其他類似物後，其吐氣所含酒精濃
    度超過每公升零點二五毫克不得駕車，道路交通安全規則第
    一百十四條第二款定有明文。再按「汽車駕駛人，駕駛汽車
    經測試檢定有下列情形之一者，處新臺幣一萬五千元以上六
    萬元以下罰鍰，並當場移置保管該汽車及吊扣其駕駛執照一
    年；因而肇事致人受傷者，並吊扣其駕駛執照二年；致人重
    傷或死亡者，吊銷其駕駛執照，並不得再考領：(一)酒精濃
    度超過規定標準。‥‥」，道路交通管理處罰條例第三十五
    條第一項第一款定有明文。次按「違反行政法上義務而受罰
    鍰、沒入或其他種類行政罰之處罰時，適用本法。但其他法
    律有特別規定者，從其規定。」、「本法所稱其他種類行政
    罰，指下列裁罰性之不利處分：一限制或禁止行為之處分：
    限制或停止營業、吊扣證照‧‧‧‧禁止申請或其他限制或
    禁止為一定行為之處分。」、「一行為同時觸犯刑事法律及
    違反行政法上義務規定者，依刑事法律處罰之。但其行為應
    處以其他種類行政罰或得沒入之物而未經法院宣告沒收者，
    亦得裁處之。前項行為如經不起訴處分或為無罪、免訴、不
    受理、不付審理之裁判確定者，得依違反行政法上義務規定
    裁處之。」，九十四年二月五日公布、九十五年二月五日施
    行之行政罰法第一條、第二條第一款、第二十六條亦分別有
    明文規定。又依據行政罰法第二十六條之立法理由：『 (一
    ) 一行為同時觸犯刑事法律及違反行政法上義務規定時，由
    於刑罰與行政罰同屬對不法行為之制裁，而刑罰之懲罰作用
    較強，故依刑事法律處罰，即足資警惕時，實無一事二罰再
    處行政罰之必要。且刑事法律處罰，由法院依法定程序為之
    ，較符合正當法律程序，應予優先適用。但「罰鍰」以外之
    沒入或「其他種類行政罰」，因兼具維護公共秩序之作用，
    為達行政目的，行政機關仍得「併予裁處」，故為第一項但
    書規定。(二)前述行為如經檢察官為不起訴處分或法院為無
    罪、免訴、不受理或不付審理（少年事件）之裁判確定，行
    政罰之裁處即無一事二罰之疑慮，故第二項規定此時仍得依
    違反行政法上義務之規定裁處。』換言之，如一行為同時犯
    行政罰與刑事法律時，就科處罰鍰之部分應依刑事法律處罰
    之，除該行為經不起訴處分或無罪、免訴、不受理、不付審
    理之裁判確定者，方得另依行政罰科處罰鍰。另按「被告所
    犯為死刑、無期徒刑或最輕本刑三年以上有期徒刑以外之罪
    ，檢察官參酌刑法第五十七條所列事項及公共利益之維護，
    認以緩起訴為適當者，得定一年以上三年以下之緩起訴期間
    為緩起訴處分，其期間自緩起訴處分確定之日起算。」、「
    被告於緩起訴期間內，有下列情形之一者，檢察官得依職權
    或依告訴人之聲請撤銷原處分，繼續偵查或起訴：(一)於期
    間內故意更犯有期徒刑以上刑之罪，經檢察官提起公訴者。
    (二)緩起訴前，因故意犯他罪，而在緩起訴期間內受有期徒
    刑以上刑之宣告者。(三)違背第二百五十三條之二第一項各
    款之應遵守或履行事項者。」刑事訴訟法第二百五十三條之
    一第一項、第二百五十三條之三第一項分別定有明文。準此
    ，被告經檢察官為「緩起訴」處分者，於「緩起訴」之猶豫
    期間內，是否會被檢察官提起公訴，猶懸而未定，意即「緩
    起訴」處分於猶豫期間內尚未具有實質之確定力，檢察官於
    該期間內，可對被告繼續觀察，此時若被告顯無反省警惕之
    情或根本欠缺反省警惕之能力，檢察官得依職權或依告訴人
    之聲請，將被告「緩起訴」處分撤銷。
四、經查：
（一）本件受處分人於九十五年十一月四日二十三時四十二分許
      ，酒後駕駛車牌號碼ＣＷ七─五五五號重型機車，行經臺
      中市○○路、河南路口處，為警攔檢並測得其呼氣酒精濃
      度達每公升○點六二毫克，經警舉發「酒後駕車」違規，
      受處分人於九十五年十一月二十日，自行持警員填製之舉
      發違規通知單到案並繳納罰鍰四萬五千元完畢，且受處分
      人並因該酒後駕車犯行，於九十五年十一月六日經臺灣臺
      中地方法院檢察署檢察官以九十五年速偵字第四一九八號
      緩起訴處分，緩起訴期間為一年，應向國庫支付二萬元並
      參加義務勞務四十小時，嗣受處分人於九十六年一月三十
      日至臺灣臺中地方法院檢察署繳納二萬元完畢等情，有臺
      中市警察局舉發違反道路交通管理事件通知單、臺灣臺中
      地方法院檢察署檢察官九十五年速偵字第四一九八號緩起
      訴處分書一份在卷可佐，並有交通部公路總局00－00
      0000000號自行收納款項收據、臺灣臺中地方法院
      檢察署沒金字00000000號自行收納款項統一收據
      各一紙附卷足憑。
（二）又行政罰法第二十六條明訂一事不二罰原則，且應受行政
      罰之行為如經不起訴處分或為無罪、免訴、不受理、不付
      審理之裁判「確定」者，始得依違反行政法上義務規定裁
      處之，並未包括「緩起訴」處分在內，雖「緩起訴」處分
      之最終使被告免於刑事訴追之效果與「不起訴」處分之效
      果相同，惟依據行政罰法第二十六條第二項規定之立法意
      旨，亦必須待緩起訴處分實質確定時，被告才最終地確定
      免於受刑事訴追，亦即在緩起訴期間內即猶豫期間期滿前
      ，該緩起訴處分仍有被撤銷之可能，此時原處分機關若依
      法為行政裁決，將使受處分人有同時遭受行政處罰及刑事
      訴追之危險，而顯與行政罰法第二十六條規定之立法意旨
      相違背；且查，又刑事訴訟法第二百五十三條之二規定，
      命被告為金錢給付、勞務給付及處遇措施的部分，應得被
      告之同意（因涉及被告之人身自由及財產的拘束，且產生
      未經裁判即終局處理案件之實質效果，自應考慮被告之意
      願）。至於命被告為金錢給付部分，並得為民事強制執行
      名義。無論檢察官課以被告以上何種負擔，由於這些負擔
      雖然不是「刑罰」，但性質上可以說是實質的制裁，並且
      也造成被告權利的影響。故檢察官所為對於行為人之緩起
      訴處分，已產生實質刑罰之效果，而非不起訴處分甚明。
（三）而道路交通管理處罰條例第三十五條所規定之裁處含有罰
      緩與吊扣駕照之處分，二者分屬行政罰法法理中之裁罰含
      有對於過去違反義務行為處罰之秩序罰，以及對於預防將
      來再犯危險之管制罰；而前者對於過去義務違反而為秩序
      罰之目的與刑事制裁所欲達到保護交通安全之目的相同，
      二者既為相同之目的，則處以較重之刑事制裁已足，無重
      複處罰之必要。故對於性質相同之金錢裁罰，已依懲罰作
      用較強之刑事法律制裁後，即無再依行政法為相同處罰之
      理，臺灣高等法院臺中分院九十五年度交抗字第四七七號
      裁定亦採同旨。
（四）至於法務部九十五年五月二十五日法律字第○九五○七○
      ○三九三號函雖謂：行政罰法第二十六條第二項所稱「不
      起訴處分」包括「緩起訴處分」在內等語，惟該項乃例外
      得裁處行政秩序罰之補充規定，參諸該條文係將「不起訴
      處分」、「無罪」、「免訴」、「不受理」、「不付審理
      」等不能證明刑事被告犯罪或未曾使其實際接受刑罰之情
      形逐一臚列，顯然與該條第一項所指發生處罰競合之前提
      要件尚有未合，故有第二項仍依違反行政法上義務規定裁
      處之必要。而緩起訴處分既非不能證明行為人之犯罪事實
      ，且有支付一定金額之實質處罰，自與上開行政罰法第二
      十六條第二項列舉之不起訴處分等情形迥然有別，仍無從
      遽為比擬而為相同之處置。如若不然，則刑事被告如經法
      院循審判程序判處罰金或得以易科罰金之拘役或有期徒刑
      ，均得以援用行政罰法第二十六條第一項之規定，免於處
      以行政秩序罰之雙重不利益；至於藉由緩起訴處分而節省
      司法資源者，在基於實質懲罰目的而其財產權遭受剝奪之
      餘，卻仍需繳納一定金額之行政罰鍰，其結果勢必降低刑
      事被告接受緩起訴處分之意願，而反噬緩起訴處分替代繁
      複刑事審判程序之制度性機能。準此以言，行政罰法第二
      十六條第二項既未將緩起訴處分列舉其中，本於「例外規
      定從嚴解釋」之法理及前揭說明，自不能將條文中「不起
      訴處分」之範圍，擴及於性質顯不相同之「緩起訴處分」
      ，附此敘明。
（五）查本件原處分之裁決日期為九十六年二月十五日，惟受處
      分人本件行為所受之刑事追訴程序，臺灣臺中地方法院檢
      察署於九十五年十一月六日為緩起訴處分，並於九十五年
      十二月四日緩起訴處分確定，且緩起訴期間為一年，自九
      十五年十二月四日至九十六年十二月三日止，亦有被告前
      案紀錄表在卷可佐；俟緩起訴期滿，緩起訴未經撤銷，才
      最終確定免於受刑事追訴。從而，本件受處分人既經檢察
      官為緩起訴處分，原處分機關再依道路交通管理處罰條例
      規定為本件罰鍰之裁決，顯與前揭行政罰法第二十六條第
      二項規定有違，是受處分人此部分之異議為有理由。
五、另「吊扣駕駛執照」（吊扣證照）因屬行政罰法所稱之「其
    他種類行政罰」，為兼顧維護公共秩序之目的，依同條項後
    段但書之規定，雖經依刑事法律處罰後，原處分機關仍得依
    法（道路交通管理處罰條例）併予裁處之，是受處分人此部
    分之異議自無理由。
六、綜上所述，原處分機關以受處分人有酒精濃度超過標準之行
    為，依道路交通管理處罰條例第三十五條第一項第一款之規
    定，裁處受處分人「罰鍰」四萬五千元，並「吊扣駕駛執照
    」十二個月之處分，其中裁處「罰鍰」部分，於法不合，自
    應由本院將原處分撤銷，並為不罰之諭知，以資適法。至於
    ，原處分機關上開吊扣駕駛執照十二個月之行政裁罰，依上
    開道路交通管理處罰條例等規定及行政罰第二十六條第一項
    但書之規定，則核無不當，而受處分人既係就上開原處分均
    予異議，此部分異議，自屬無理由，應予駁回。
據上論斷，應依道路交通管理處罰條例第八十七條第二項、道路
交通案件處理辦法第十九條、第二十條前段，裁定如主文。
中　　華　　民　　國　　96　　年　　3 　　月　　23　　日
                          臺灣臺中地方法院交通法庭
                                法  官  黃家慧
上正本證明與原本無異。
如不服本裁定，應於送達後五日內，向本院提出抗告狀。
                                書記官  陳靖騰
中　　華　　民　　國　　96　　年　　3 　　月　　23　　日
